【裁判字號】    91,訴緝,17
【裁判日期】    900329
【裁判案由】    違反稅捐稽徵法等
【裁判全文】
臺灣高雄地方法院刑事判決                          九十一年度訴緝字第一七號
    公  訴  人  臺灣高雄地方法院檢察署檢察官
    被      告  丙○○
右列被告因違反稅捐稽徵法案件，經檢察官提起公訴（八十八年度偵字第二八四三四
號），及移送併案審理（八十九年度偵字第七一七九號、第一二九二○號），本院判
決如左：
    主  文
丙○○連續商業負責人，以明知為不實之事項而填製會計憑證，處有期徒刑陸月，如
易科罰金，以參佰元折算壹日。
    事  實
一、丙○○係設址於高雄市○○區○○路七七號三樓之一「寶軒建築物管理維護股份
    有限公司」（以下簡稱寶軒公司）、設址於高雄市○○區○○路二○七號一樓「
    金福鼎開發事業有限公司」（以下簡稱金福鼎公司）及設址於高雄市○○區○○
    路二五號四樓之二「吉軒建築物管理維護有限公司」（以下簡稱吉軒公司）之商
    業負責人，且係從事業務之人。其明知丁○○於民國八十六年間，在寶軒公司實
    際僅支領該年度薪資，共計新台幣（下同）二十五萬零三百五十元；甲○○於八
    十六年間並未在金福公司上班並支領薪資；另乙○○於八十六年亦未在吉軒公司
    上班並支領薪資元，竟於八十七年間某日，基於概括犯意，連續利用不知情之會
    計人員，分別偽造丁○○於八十六年間在寶軒公司支領四十九萬二千三百五十元
    、甲○○於八十六年間在金福鼎公司支領三十七萬五千八百元及乙○○於八十六
    年間在吉軒公司支領七萬二千九百六十六元之各類所得扣繳暨免扣繳憑單（下稱
    扣繳憑單）之會計憑證三張，同時在寶軒公司及金福鼎公司業務上製作之中華民
    國八十六年度營利事業所得稅結算申報書（下稱結算申報書）內登載該項不實之
    內容，計分別浮列寶軒公司該年度薪資支出二十四萬二千元（計算式：
    000000-000000=242000元）；金福鼎公司該年度薪資支出三十七萬五千八百元。
    再利用不知情之會計人員持該寶軒公司及金福鼎公司之扣繳憑單及結算申報書，
    向財政部高雄市國稅局申報該二家公司之八十六年度營利事業所得之營業費用之
    薪資部分支出（吉軒公司則未依限辦理八十六年度之結算申報），其中金福鼎公
    司因此而逃漏該年度之營利事業所得稅為九萬三千九百五十元。足以生損害於丁○○、甲○○、乙○○及稅捐機關課稅之正確性。
二、案經丁○○、甲○○、乙○○分別檢舉由財政部高雄市國稅局函送臺灣高雄地方
    法院檢察署檢察官偵查起訴及移送本院併案審理。
    理  由
一、訊據被告丙○○固坦承有委由會計人員製作上開三張扣繳憑單並持以申報營利事
    業所得稅之事實，惟矢口否認有何違反稅捐稽徵法之犯行，辯稱：丁○○四十九
    萬二千三百五十元的扣繳憑單是會計人員弄錯了，並非故意造假；另上開三家公
    司均係伊所經營，員工亦經常由三家公司調派，甲○○及乙○○確實有向寶軒公
    司領取三十七萬五千八百元及七萬二千九百六十六元之薪資，只是在報稅時，將
    二人之薪資分別報在金福鼎公司及吉軒公司名下云云。經查，右揭事實，業據證
    人丁○○、甲○○及乙○○於偵審中證述綦詳。
二、且證人丁○○於偵訊中已證稱：接到公司寄發的四十九萬二千三百五十元之扣繳
    憑單時，有將之還回公司，並要求公司重開，寶軒公司亦曾更正扣繳憑單上給付
    總額為二十五萬零三百五十元，並將該二十五萬零三百五十元之扣繳憑單交給證
    人持以申報，此亦有該更正後之扣繳憑單影本在卷足憑。乃寶軒公司竟仍持原先
    之四十九萬二千三百五十元之扣繳憑單申報所得稅，以致於國稅局仍要求證人補
    稅，因而證人始發覺上情，足證被告應有以不實之丁○○的扣繳憑單申報營利事
    業所得稅之情事。
三、另甲○○斯時係於被告所經營之寶軒公司擔任副理，並確實向寶軒公司領取薪資
    等情，此固有寶軒建築物管理維護公司現場主管連絡電話表、高雄區中小企業銀
    行八十九年六月九日（八九）高博銀總一三八號函及中華商業銀行大順分行八十
    九年十一月二十九日（八九）中銀順作字第八九○七○號函附之薪資轉帳資料各
    一份在卷，並經證人甲○○於八十九年八月二十九日偵訊中證述屬實（以上卷證
    資料分別附於八十九年度偵字第七一七九號卷四七頁、三九頁、六二頁及五七頁
    背面）。惟查：甲○○並未在金福鼎公司上班並領取薪資，為不爭之事實，縱屬
    寶軒公司與金福鼎公司之實際負責人均為被告，惟兩家公司在法律上為不同之權
    利主體，為兩個不同之納稅義務人，被告將寶軒公司之薪資支出，虛列作為金福
    鼎公司之薪資支出，自亦影響課稅機關對於課稅之正確性。且金福鼎公司因此將
    逃漏九萬三千九百五十元之營利事業所得稅，並有財政部高雄市國稅局八十九年
    三月二十二日財高國稅法字第八九○一四七五○號函在卷足憑，被告自不得以上
    開理由置辯。
四、另乙○○於同一時期，分別於太正建築物管理維股份有限公司及被告經營之寶軒
    公司任職，此亦有上開二家公司開立之扣繳憑單在卷可按（見八十八年度偵字第
    二五七七四號十五頁），是乙○○斷不可能於同一時期，又在吉軒公司上班。況
    乙○○既僅在寶軒公司上班，並僅領取該公司七萬二千九百六十六元之薪水，為
    何被告卻同時開立寶軒公司及吉軒公司各七萬二千九百六十六元之扣繳憑單予乙○○，足證被告所製作之吉軒公司之乙○○扣繳憑單顯係虛偽不實。此外，復有
    扣繳憑單三紙及申報書二紙附卷可資佐證，事證明確，被告犯行可資認定。
五、核被告所犯各罪茲論述如下：
    （一）被告係寶軒公司、金福鼎公司及吉軒公司之實際負責人，為商業負責人及
          從事業務之人。按營利事業填報扣繳憑單，為公司負責人附隨其業務而製
          作，自屬業務上所掌之文書（最高法院七十年九月二十一日七十年度第九
          次刑事庭會議決議同此見解）；另扣繳憑單係扣繳義務人將給付總額及扣
          繳稅額彙報供稽徵機關查核之用，亦屬商業會計法第十五條第一款、第十
          六條第二款所定之會計憑證；而營利事業所得稅申報書亦係附隨被告所經
          營之上開三家公司之業務而作成之文書。被告既明知丁○○於民國八十六
          年間，在寶軒公司實際僅支領該年度薪資，共計新台幣（下同）二十五萬
          零三百五十元；甲○○於八十六年間並未在金福鼎公司上班並支領薪資；
          另乙○○於八十六年亦未在吉軒公司上班並支領薪資，竟仍填載不實之扣
          繳憑單及營利事業所得結算申報書，浮列成本，向財政部高雄市國稅局申
          報，足以生損害於丁○○、甲○○、乙○○及稅捐機關核稅之正確性。核
          其所為，係犯商業會計法第七十一條第一款之明知不實事項填製會計憑證
          罪，刑法第二百十五條、第二百十六條之行使業務登載不實文書罪。
    （二）被告明知不實事項填製扣繳憑單之會計憑證行為，雖同時觸犯刑法第二百
          十五條之業務登載不實文書罪及商業會計法第七十一條第一款之明知不實
          事項填製會計憑證罪，惟商業會計法第七十一條第一款係刑法第二百十五
          條之特別規定，自應優先適用，依商業會計法第七十一條第一款之明知不
          實事項填製會計憑證罪論處。公訴人就被告偽造不實扣繳憑單之犯行，認
          認僅涉犯刑法第二百十五條之業務登載不實文書罪，惟查，扣繳憑單係屬
          商業會計法所稱之會計憑證，已如前述，是被告此部分之犯行，尚構成違
          反商業會計法第七十一條第一款之罪，檢察官此部分容有誤會，其起訴法
          條應予變更。
    （三）又被告明知不實事項而填載結算申報書並據以行使，其登載不實之行為為
          行使行為之階段行為，應為行使之行為所吸收，不再論罪。被告先後兩次
          （寶軒公司及金福鼎公司部分）行使業務上登載不實文書罪，及明知不實
          事項而先後填製丁○○、甲○○及乙○○之扣繳憑單之會計憑證罪，均時
          間緊接，且均各犯構成要件相同之罪，顯均係各基於概括犯意為之，均為
          連續犯，應依刑法第五十六條之規定，各以一罪論，並加重其刑。又所犯
          連續行使業務上登載不實文書罪，與連續明知不實事項填製會計憑證二罪
          間，具有方法與目的之牽連關係，屬裁判上之一罪，應依刑法第五十五條
          從一重依商業會計法第七十一條第一款處斷。
六、爰審酌被告偽造扣繳憑單，非但損及丁○○等人之權益，亦影響國家稅捐課稅之
    正確性，顯具有惡性，惟犯罪後態度尚稱良好等一切情狀，量處如主文所示之刑
    ，並諭知易科罰金之折算標準。至被告所製作不實之營利事業所得稅結算申報書
    及薪資所得扣繳憑單，業經被告呈交財政部高雄市國稅局，編為該局之卷證，已
    非被告所有，亦不併為沒收之宣告。
七、按被告犯罪後，刑法第四十一條第一項，已於九十年一月十日修正公布，並於同
    月十二日生效施行，其修正後規定為「犯最重本刑為五年以下有期徒刑之罪，而
    受六月以下有期徒刑或拘役之宣告，因身體、教育、職業或家庭之關係或其他正
    當事由，執行顯有困難者，得以一元以上三元以下折算一日，易科罰金。但確因
    不執行所宣告之刑，難收矯正之效，或難以維持法秩序者，不在此限。併合處罰
    之數罪，均有前項情形，其應執行之刑逾六月者，亦同。」而舊法僅規定為「犯
    最重本刑為三年以下有期徒刑之罪，而受六月以下有期徒刑或拘役之宣告，因身
    體、教育、職業或家庭之關係，執行顯有困難者，得以一元以上三元以下折算一
    日，易科罰金。」比較新舊法之結果，以新法有利於被告，依刑法第二條第一項
    前段之規定，自應適用最有利於被告之新法，即裁判時修正後之刑法第四十一條
    第一項之規定，附此敘明。
八、另移送併辦部分之犯罪行為（除金福鼎公司逃漏九萬三千九百五十元之稅捐部分
    外），與本案起訴部分之犯罪行為，時間緊接，所犯為構成要件相同之罪，顯係
    基於概括犯意為之，與起訴部分具有連續犯之裁判上一罪之關係，為本案之起訴
    效力所及，本院自當併予裁判。
九、另稅捐稽徵法第四十七條第一款之規定，係將納稅義務人公司之責任，基於刑事
    政策之考慮，於其應處徒刑範圍內，轉嫁於公司之負責人，故此情形而受罰之公
    司負責人，乃屬於「代罰」之性質，其並非逃漏稅捐之納稅義務人。而刑法第五
    十五條所謂之牽連犯，必須二個以上之行為有方法與結果之關係，始足構成，亦
    即必須以犯一罪之方法行為犯他罪，或以犯一罪之結果行為犯他罪，方得成立牽
    連關係。公司負責人既非逃漏稅捐之納稅義務人，其僅係代罰而已，公司以不正
    當方法逃漏稅捐，縱由該公司負責人或其他有權代表公司之自然人代表公司為之
    ，究非屬於公司負責人本身之犯罪行為，自與該公司負責人之其他犯罪行為間，
    無方法結果之牽連關係可言（最高法院八十五年度台上字第六○六五號判決亦同
    此見解）。本件起訴部分（即寶軒公司），被告固偽造不實之扣繳憑單及申報書
    向國稅局申報，惟該公司八十六年度營利事業所得稅係按同業利潤標準核定，尚
    不涉及逃漏稅之情事等情，有財政部高雄市國稅局八十九年二月八日財高國稅法
    字第八九○○六六三一號函在卷可按。是起訴部分之犯行，並未構成詐術逃漏稅
    捐罪。惟併辦有關金福鼎公司部分，因已涉逃漏該年度營利事業所得稅九萬三千
    九百五十元，此亦有該局八十九年三月二十二日財高國稅法字第八九○一四七五
    ○號函附卷可稽，從而此一部分之行為，與起訴部分之填製不實會計憑證罪間，
    犯意各別，行為互殊，本應分論併罰，自與起訴部分不具有實質上一罪及裁判上
    一罪之關係，本院無從併案審理，自當退由檢察官另行偵辦。
十、公訴意旨另以：被告尚偽造丁○○八十六年度在寶軒公司領取四十九萬二千三百
    五十元之工資表，惟遍查全卷，並無該公司之工資表可供佐證，此部分之行為，
    自屬不能證明被告犯罪。惟此部分之行為，若構成犯罪，與被告前揭有罪部分，
    實具有牽連犯之裁判上一罪之關係，爰不另為無罪之諭知，併此敘明。
據上論斷，應依刑事訴訟法第二百九十九條第一項前段、第三百條，商業會計法第七
十一條第一款，刑法第十一條、第二條第一項前段、第五十六條、第二百十六條、第
二百十五條、第四十一條第一項，罰金罰鍰提高標準條例第一條前段、第二條，判決
如主文。
中      華      民      國      九十      年      三    月    二十九    日
                               臺灣高雄地方法院刑事第二庭
                                   審判長法  官  宋明中
                                         法  官  劉定安
                                         法  官  高英賓
右正本證明與原本無異。
如不服本判決，應於判決送達後十日內，向本院提出上訴狀。
                                         書記官  林雯琪
中      華      民      國      九十      年      三    月    二十九    日
附錄本案判決論罪科刑法條：
商業會計法第七十一條第一款
商業負責人、主辦及經辦會計人員或依法受託他他人處理會計事務之人員有左列情事
之一者，處五年以下有期徒刑、拘役或科或併科新台幣十五萬元以下罰金：
一、以明知為不實之事項而填製會計憑證或記入帳冊者。
中華民國刑法第二百一十五條
 (業務上文書登載不實罪)
從事業務之人，明知為不實之事項，而登載於其業務上作成之文書，足以
生損害於公眾或他人者，處三年以下有期徒刑、拘役或五百元以下罰金。
中華民國刑法第二百一十六條
 (行使偽造變造或登載不實之文書罪)
行使第二百十條至第二百十五條之文書者，依偽造、變造文書或登載不實
事項或使登載不實事項之規定處斷。


司法院資訊處製作；財團法人民間司法改革基金會備份。
